【裁判字號】    97,重訴,18
【裁判日期】    970826
【裁判案由】    返還借款
【裁判全文】
臺灣基隆地方法院民事判決            97年度重訴字第18號
原      告  乙○○
訴訟代理人  丙○○
被      告  甲○○
上列當事人間返還借款事件，本院於民國97年8月12日言詞辯論
終結，判決如下：
    主  文
被告應給付原告新臺幣肆佰壹拾玖萬貳仟捌佰元，及其中新臺幣
壹佰萬元自民國九十六年一月一日起，其中新臺幣貳佰肆拾萬元
自民國九十七年一月二日起，其中新臺幣參拾萬元自民國九十五
年十月三十一日起，其中新臺幣貳拾萬元自民國九十五年十一月
十六日起，餘新臺幣貳拾玖萬貳仟捌佰元自民國九十六年三月一
日起，均至清償日止，按年息百分之二十計算之利息。
原告其餘之訴駁回。
訴訟費用新臺幣肆萬壹仟柒佰伍拾捌元由被告負擔，餘由原告負
擔。
原告本判決第一項於原告以新臺幣壹佰肆拾萬元為被告供擔保後
，得假執行。但被告如於假執行程序實施前，以新臺幣肆佰壹拾
玖萬貳仟捌佰元為原告預供擔保，得免為假執行。
原告其餘假執行之聲請駁回。
  事實及理由
壹、原告方面：
一、被告於陸續於附表所示時間向原告借得如附表所示金額，並
    分別約定如附表所示清償期現，合計借得新臺幣（下同）
    10,202,800元，且約定按月息2﹪計算利息。被告就上揭
    借款均屆期未清償，故依法提出本訴。
二、原告主張確實於附表所示編號3、4、5、6等4筆借款日，交
    付附表編號3、4、5、6所載金額予被告，而附表編號1、2
    、7等3筆借款則係被告積欠之利息，未能依約給付，故被告
    改立借據予原告。
三、基於前述，聲明：
（一）被告應給付原告10,202,800元，及各附表所示借款金額，
      分別自附表所示約定清償日起至清償日止，按年息20﹪計
      算之利息。
（二）願供擔保，請准宣告假執行。
貳、被告方面：
一、被告係在95年5月1日向原告借款2,400,000元，約定月息2.5
    分，即每月給付60,000元，以3個月為1期，利息共計
    180,000元，當初實際上收到借款金額是2,200,000元，而原
    告要求被告填具借據及支票面額各記載為3,000,000元。嗣
    95年8 月1日屆期被告無法如期還款，要求原告再延1期（即
    3個月），利息由2.5分提高為3分，即每月利息72,000元，3
    個月利息為216,000元已給付，該借款本金被告迄今尚未返
    還。
二、被告於95年8月17日再向原告借款1,000,000元，月息6分，
    即每月利息60,000元，原告要求被告填具面額記載為
    1,500,000元之借據及支票，被告實際上只收到借款940,000
    元，其中僅支付2個月利息120,000元，借款本金尚未返還。
三、因此，被告僅向原告借得3,400,000元，而非原告所列之金
    額，原告係將被告所填具之借據金額加上利息，利滾利以月
    息3分及6分計息及加違約金，被告不承認該部分債務金額。
四、基於前述，聲明：駁回原告之訴。
參、得心證之理由：
一、按民法474條第1、2項規定，「稱消費借貸者，謂當事人一
    方移轉金錢或其他代替物之所有權於他方，而約定他方以種
    類、品質、數量相同之物返還之契約。」，「當事人之一方
    對他方負金錢或其他代替物之給付義務而約定以之作為消費
    借貸之標的者，亦成立消費借貸。」
二、原告主張被告分別於附表標示3、4、5、6所示借款日向原告
    借款共計9,410,000元，並提出借據4份為證，被告固承認原
    告所提出上揭4份借據均為其所書寫，然辯稱因於95年5 月1
    日、95年8月17日分別向原告借2,400,000元及1,000,000 元
    ，二筆債務均因屆期無法清償，經原告要求加計利息違約金
    後重複開立借據，因此才會有借款本金日漸增加的多份借據
    產生，是以編號3與5借據均係記載95年8月17日所借得
    1,000,000元債務之借據，編號4與6之借據均係記載95年5月
    1 日所借得2,400,000元債務之借據，
三、經查，原告主張被告向其借款9,410,000元，其中
    3,400,000元部分既為被告所不爭執，首堪認定為真，則原
    告請求被告給付3,400,000元應予准許。其餘6,010,000元借
    款部分，因被告堅決否認於附表編號4至6所示簽立借據時間
    ，曾經收受原告交付附表編號4至6所載之現金，原告則僅能
    提出被告承認為其書寫之如附表編號4至6所示內容之借據4
    份，且該借據上係記載被告向原告「借到」借據上所載金額
    等文字為證。然原告就附表編號4至6借款累計高達9百多萬
    元之款項，完全無法提出與借款成立時間吻合之提領款項或
    轉帳之相關證據資料供本院審酌，是以本院認4紙借據恐有
    不符真實之處。又參酌附表編號3、4部分合計4,500,000元
    之借款，約定清償日分為95年11月17日、同年12月1日，在
    被告完全未清償之情況下，原告應無可能立即在95年12月1
    日另外再提領附表編號5、6合計4,910,000元所示之現金交
    付被告成立附表編號5、6之借貸契約，因之，兩造顯無可能
    成立附表編號5、6的消費借貸契約；再參照附表編號3與5
    、編號4與6借據借貸金額之相近及清償日期與書立日期具有
    密接性，堪信附表編號3與5、附表編號4與6應係同一筆債務
    ，僅因被告無法清償舊債而重新計算積欠金額而再度書立之
    借據。末以依據原告自稱其提出附表編號1、2所示內容之借
    據，乃被告積欠之利息因無法清償，故轉而約定為借貸契約
    ，依據事理，積欠利息一定發生在借款成立後，但附表編號
    1、2利息積欠變更為消費借貸日分別為95年8月30日、95 年
    9月1日，竟均早於或同於附表編號3、4借款之書立日期，因
    此堪信附表編號3、4借據均非新成立之借貸契約，而係針對
    被告更早以前舊欠債務未能清償，加計利息及違約金重新書
    立而來。而因被告僅承認分別在95年8月17日、95年5月1日
    向原告借得1,000,000元、2,400,000元，因此參酌比對附表
    編號3與5之借據應係記載兩造於95年8月17日成立之
    1,000,000元消費借貸契約、附表編號4與6之借據應記載兩
    造於95年5月1日成立之2,400,000元消費借貸契約。是以原
    告以附表編號3至6內容之借據主張與被告間另有6,010,000
    元之借貸契約要無可採，應予駁回。至於原告所提其與訴外
    人蔣立遠所書之協議書2份，無法認定與本件借貸相關，不
    得充為其交付被告附表編號4至6借貸款項之證據，附此敘明
    。
四、原告主張被告積欠其如附表編號1、2、7所示合計792,800元
    利息未給付，故由被告於附表編號1、2、7所示時間書立借
    據變更為借貸契約，並提出與之相符之借據3份為證。被告
    固不否認簽立上揭3份借據及係因積欠利息而簽立借據變更
    為借貸契約，僅係辯稱其簽立與原告收受之借據均已包含預
    計之利息在內。
五、次查，原告主張被告與之成立附表編號1、2、7之借貸契約
    ，既經提出被告承認為其所書立之借據3份為證則堪採信為
    真。且此部分借貸乃屬被告原有利息給付義務而約定變更為
    消費借貸，依據民法第474條第2項規定，即無庸另為交付即
    可認為消費借貸契約成立，是以原告主張兩造成立附表編號
    1、2、7所示借貸契約要屬可信，原告請求被告給付。另被
    告辯稱其簽立予原告之其他借據已包含利息在內，因本院並
    未以附表3至6所示之借據計算被告應給付原告借貸之依據，
    是以本件並無重複計算之問題。
六、末按「給付有確定期限者，債務人自期限屆滿時起負遲延責
    任。」，「遲延之債務以支付金錢為標的者，債權人得請求
    依法定利率計算之遲延利息。但約定利率較高者，仍從其約
    定利率。」，民法第229條第1項、第233條第1項規定甚明。
    因此原告自得請求被告給付自期限屆滿時起之遲延利息。而
    查：
（一）原告請求被告給付1,000,000元部分，依據前揭認定附表
      編號5內容之借據乃為該借款展延後新成立之借據，因此
      該借據約定之清償日期95年12月31日即為原告請求
      1,000,000元之清償期限，96年1月1日即為期限屆滿之日
      ，原告就1,000,000元債權部分得自96年1月1日起至清償
      日止請求被告給付約定利息。
（二）原告請求被告給付2,400,000元部分，依據前揭認定附表
      編號6內容之借據乃為該借款展延後新成立之借據，因此
      該借據約定之清償日期97年1月1日即為原告請求
      2,400,000元之清償期限，97年1月2日即為期限屆滿之日
      ，原告就2,400,000元債權部分得自97年1月2日起至清償
      日止請求被告給付約定利息。
（三）原告請求被告給付附表編號1、2、7部分，均得自附表編
      號1、2、7約定清償日屆滿之日，即95年10月31日、95年
      11月16日、97年1月2日起均至清償日止，給付約定之利息
      。
（四）本件原告主張依據年息百分之二十計算遲延利息，而被告
      承認兩造約定利率為月息3分顯然較年息百分之二十為高
      ，因此原告請求上揭遲延利息均按年息百分之二十計算顯
      屬有據。
七、從而，原告依兩造間消費借貸之法律關係，請求被告給付如
    主文第1項所示之本金、利息，為有理由，應予准許。逾上
    揭部分之請求顯屬無據，應予駁回。
八、原告勝訴部分聲明願供擔保請准宣告假執行，核無不合，爰
    酌定相當之擔保金准許之，並依職權宣告被告得供擔保免為
    假執行。原告敗訴部分其假執行失所附麗，併予駁回。
中    華    民    國    97    年    8     月    26    日
                  民事庭法  官  王翠芬
以上正本係照原本作成。
對於本件判決如有不服，應於收受送達後20日內向本院提出上訴
書狀，敘述上訴之理由，上訴於臺灣高等法院，並按他造當事人
之人數附具繕本。
中    華    民    國    97    年    8     月    26    日
                        書記官  林建清
附表
┌───┬───────┬───────┬───────┐
│編號  │借款金額      │借款日        │約定清償日    │
│      │ （新臺幣）   │              │              │
├───┼───────┼───────┼───────┤
│１    │300,000元     │95年8 月30日  │95年10月30日  │
├───┼───────┼───────┼───────┤
│２    │200,000元     │95年9 月1 日  │95年11月15日  │
├───┼───────┼───────┼───────┤
│３    │1,500,000元   │95年10月17日  │95年11月17日  │
├───┼───────┼───────┼───────┤
│４    │3,000,000元   │95年9 月1 日  │95年12月1 日  │
├───┼───────┼───────┼───────┤
│５    │1,650,000元   │95年12月1 日  │95年12月31日  │
├───┼───────┼───────┼───────┤
│６    │3,260,000元   │95年12月1 日  │97年1 月1 日  │
├───┼───────┼───────┼───────┤
│７    │292,800元     │95年12月1 日  │96年2 月28日  │
└───┴───────┴───────┴───────┘


司法院資訊處製作；財團法人民間司法改革基金會備份。
